【裁判字號】    97,上訴,5973
【裁判日期】    980415
【裁判案由】    偽造文書等
【裁判全文】
臺灣高等法院刑事判決                97年度上訴字第5973號
上  訴  人  臺灣臺北地方法院檢察署檢察官
被      告  乙○○
                    （現另案於臺灣宜蘭監獄執行中）
上列上訴人因被告偽造文書等案件，不服臺灣臺北地方法院97年
度訴字第1299號，中華民國97年11月27日第一審判決（起訴案號
：臺灣臺北地方法院檢察署97年度偵字第9374號），提起上訴，
本院判決如下：
    主  文
原判決撤銷。
乙○○共同犯行使偽造信用卡罪，累犯，處有期徒刑陸月，如易
科罰金，以新臺幣貳仟元折算壹日。如附表所載沒收之物均沒收
。
    事  實
一、乙○○曾於(1)、民國83年間因違反麻醉藥品管理條例案件，
    經臺灣臺北地方法院以83年度易字第1716號判決判處有期徒
    刑6 月確定；又於(2)、83年間因違反麻醉藥品管理條例案件
    ，經臺灣臺北地方法院以83年度訴緝字第397 號判決判處有
    期徒刑6 年，嗣經本院以84年度上訴字第1324號判決駁回上
    訴確定；所犯上開(1)(2)案件，經本院裁定應執行有期徒刑6
    年1 月確定，84年6月19日入監執行，87年6月16日假釋出監
    ，於假釋期間即88年間因施用毒品案件，而經撤銷假釋，乃
    於90年1月2日入監執行殘刑有期徒刑2年3月又26日，於93年
    1 月17日執行完畢；復於(3)、94年間因犯竊盜案件，經臺灣
    士林地方法院以94年度士簡字第429號判決判處有期徒刑3月
    確定；更於(4)、94年間，因施用第一級、第二級毒品，違反
    毒品危害防制條例案件，經臺灣臺北地方法院以94年度訴字
    第799 號判決分別判處有期徒刑8月、4月，應執行有期徒刑
    10 月確定；所犯上開(3)(4)案件，經臺灣臺北地方法院以95
    年度聲字第436號裁定應執行有期徒刑1年確定；再於(5)、94
    年間因竊盜案件，經臺灣士林地方法院以94年度易字第814
    號判決判處有期徒刑10月確定；所犯上揭(3)(4)(5)案件接續執
    行，於96年5月24日假釋出監付保護管束，96年7月15日因假
    釋期滿而視為執行完畢。詎乙○○仍不知悔改，與不詳姓名
    、年籍之成年男子，共同基於變造特種文書並進而行使、行
    使偽造信用卡、行使偽造私文書及意圖為自己不法所有以詐
    術使人交付財物之單一行為犯意聯絡，於97年4 月19日上午
    ，在台北縣中和市○○路附近某公園內，由乙○○將其個人
    照片交付與該成年男子，委由該男子以換貼乙○○照片之方
    式，變造陳志榮汽車駕駛執照1 張（係陳志榮於不詳時地遺
    失之駕照），以供乙○○詐騙時取信他人之用，足以生損害
    於陳志榮及監理機關對核發駕駛執照之管理正確性。嗣於同
    日中午在上址公園內，該成年男子同時交付上開變造駕駛執
    照及附表編號2、3所示之偽造信用卡2張，乙○○即於該2張
    信用卡背面偽簽「陳志榮」署押各1枚，復一同於97年4月19
    日晚上7時20許，先推由乙○○進入臺北市○○區○○街244
    號金和昌珠寶銀樓選購商品，該成年男子則在附近等候，乙
    ○○在該銀樓選購價值新臺幣（下同）77,900元之金項鍊兩
    條，即持如附表編號2 之偽造荷蘭國EQUEENS NEDERLAND BV
    信用卡（卡號：0000-0000-0000-0000號） 結帳，並在信用
    卡簽單（1式2聯）之商店存根聯上偽簽陳志榮之署押1 枚，
    持交金和昌珠寶銀樓負責人甲○○表示其為陳志榮本人消費
    ，並出示上貼其相片變造之陳志榮駕駛執照，以取信甲○○
    ，使甲○○陷於錯誤而交付價值77,900元之金項鍊兩條，足
    以生損害於陳志榮、金和昌珠寶銀樓、監理機關對於核發駕
    駛執照之管理正確性及發卡銀行對於信用卡管理之正確性；
    乙○○盜刷成功後，即將詐得商品交付在附近等候之該成年
    男子，二人於同日晚上7 時30分許，再一同返回金和昌珠寶
    ，由乙○○向甲○○表示該成年男子為其叔叔，並由該成年
    男子自稱「張吉雄」持另偽造如附表編號4之荷蘭國EQUEENS
    NEDERLAND BV信用卡 （卡號：0000-0000-0000-0000號，信
    用卡背面事先偽簽「張吉雄」署押1 枚）刷卡消費，並購買
    價值136,300 元之金項鍊，並在信用卡簽單之存根聯上偽簽
    張吉雄之署押，持交金和昌珠寶銀樓人員甲○○表示其為張
    吉雄本人消費，使甲○○陷於錯誤而交付價值136,300 元之
    金項鍊，足以生損害於張吉雄、金和昌珠寶銀樓及發卡銀行
    對於信用卡管理之正確性；乙○○食髓知味，復於翌（20）
    日上午11時30分許，攜帶如附表編號2、3所示之偽造信用卡
    2 張，再度前往金和昌珠寶銀樓，向金和昌珠寶銀樓負責人
    甲○○表示要選購金戒指及金項鍊，惟甲○○已起疑，乃虛
    與委蛇，乙○○察覺有異，即藉口離去而未詐得財物，甲○
    ○遂叫其子尾隨乙○○，適見警方巡邏車經過，乃報警查獲
    ，並扣得如附表編號1至3所示變造陳志榮之駕駛執照1 張、
    偽造信用卡2 張。
二、案經甲○○訴由臺北市政府警察局中山分局報告臺灣臺北地
    方法院檢察署檢察官偵查起訴。
    理  由
一、按刑事訴訟法有關傳聞法則及例外規定（第一五九條至一五
    九條之五），如條文已明定得為證據者（如第一五九條之一
    第一項），或依規定原則上有證據能力（如第一五九條之一
    第二項），但當事人未抗辯其有例外否定證據能力情形者，
    即無庸就其如何具有證據能力而為說明。又本院認定本件事
    實所引用之被告以外之人於審判外陳述，包括人證及文書證
    據等，並無證據證明係公務員違背法定程序所取得，且當事
    人於本院準備程序及審判期日中對本院所引用之相關卷證，
    就證據能力均表示不爭執，迄至言詞辯論終結前未再聲明異
    議。又該等證據，亦無刑事訴訟法第一五九條之四之顯有不
    可信之情況與不得作為證據之情形。本院審酌上開證據資料
    製作時之情況，尚無違法不當及證明力明顯過低之瑕疵，亦
    認為以之作為證據應屬適當，是依刑事訴訟法第一五九條至
    第一五九條之五規定，所引用之前開人證及文書證據，均有
    證據能力。
二、訊據被告乙○○除否認其於97年4 月20日上午再度前往金和
    昌珠寶銀樓係為詐購商品一節，並辯稱：自稱「張吉雄」之
    成年男子和伊約定於97年4 月20日上午在金和昌珠寶銀樓附
    近碰面，伊到達時沒有看到「張吉雄」，乃進去金和昌珠寶
    銀樓詢問老闆有沒有見到「張吉雄」，並未表示要選購金飾
    云云，而否認有何詐欺取財未遂犯行外，對於其餘上揭犯罪
    事實均坦承不諱（見本院98年2月12日準備程序筆錄、98年4
    月1 日審判筆錄）。茲查被告坦承部分核與證人陳志榮於檢
    察官偵查中及證人甲○○於檢察官偵查中、本院審理時結證
    情節相符（見偵查卷第53、59頁、本院98年2 月25日審判筆
    錄），並有刷卡簽帳單存根聯影本2 張、財團法人聯合信用
    卡處理中心97年5月2日函文1紙在卷可稽，復有如附表編號1
    至3 所示變造陳志榮駕照1張、偽造信用卡2張扣案可佐，堪
    認被告此部分自白與事實相符，足資為斷罪科刑之基礎。又
    被告於97年4 月20日上午11時30分許再度前往金和昌珠寶銀
    樓，並表示要購買金戒指1只、金項鍊1條，為銀樓負責人甲
    ○○識破始未得逞等情，迭據證人甲○○於偵查中及本院審
    理時具結證述綦詳（見偵查卷第53頁、本院98年2 月25日審
    理筆錄），且被告旋為警查獲時，身上攜有如附表編號2、3
    所示之偽造信用卡，有搜索、扣押筆錄、扣押物品目錄表各
    一紙在卷可憑（見偵查卷第21至24頁），足見被告該次確有
    持偽卡詐購金飾之犯意，並已明示要購買之標的物，雖尚未
    拿出偽造信用卡行使，即為甲○○識破而未得逞，然其已著
    手實行詐欺取財行為，仍構成詐欺取財未遂甚明，被告上開
    所辯，顯屬避就卸責之詞，不足採信。而被告將其個人照片
    交付上開成年男子變造陳志榮之汽車駕駛執照，並持以行使
    ，表示其為陳志榮本人，足以生損害於陳志榮及監理機關對
    於核發駕駛執照之管理正確性，甚為明確；又被告與上開成
    年男子在偽造信用卡背面偽簽陳志榮、張吉雄之署押，並持
    以行使，而在信用卡簽單偽簽陳志榮、張吉雄署押，使店家
    誤以為係陳志榮、張吉雄本人消費，足以生損害於陳志榮、
    張吉雄、金和昌珠寶銀樓及發卡銀行對於信用卡管理之正確
    性，亦甚明確。本件事證明確，被告犯行堪以認定，應予依
    法論科。
三、在信用卡背面簽名欄簽名，自形式上整體觀察，即足以知悉
    係表示信用卡之簽名者於信用卡有效期限內有權使用該信用
    卡之辨識及證明，並非依習慣或特約表示一定用意之證明，
    性質上係屬刑法第210條之私文書，有最高法院93年度第2次
    刑事庭會議決議足資參照；又在信用卡簽帳單上偽簽姓名，
    自不待依據習慣或特約，單從形式上觀察，即足以知悉係表
    示已收受特約商店所交付之交易標的物或消費標的，含有收
    據性質，當然屬於刑法第210條所稱之私文書，最高法院95
    年度臺上字第188 號亦有判決可參。核被告所為，係犯刑法
    第201條之1第2 項之行使偽造信用卡罪（檢察官於起訴書雖
    未引用此所犯法條，然於起訴犯罪事實業已論及，並經蒞庭
    檢察官於原審97年11月13日審判期日補正此所犯法條，附此
    敘明）、第216條、第210條之行使偽造私文書罪、第216 條
    、第212條之行使變造特種文書罪、第339條第1 項之詐欺取
    財罪及同條第2項、第1項之詐欺取財未遂罪。被告與「張吉
    雄」間，就上開犯行，彼此間有犯意之聯絡及行為之分擔，
    為共同正犯。被告與「張吉雄」意圖供行使之用而變造陳志
    榮之汽車駕駛執照即特種文書之低度行為，為行使變造特種
    文書之高度行為所吸收。被告與「張吉雄」意圖供行使之用
    而收受偽造信用卡及在偽造信用卡背面偽造署押之低度行為
    ，為行使偽造信用卡之高度行為所吸收。又被告與「張吉雄
    」在信用上簽帳單商店存根聯上偽造署押，係偽造私文書之
    部分行為；其偽造私文書後，復持以行使，其偽造私文書之
    低度行為，為行使偽造私文書之高度行為所吸收，均不另論
    罪。被告與「張吉雄」先後計2 次行使偽造信用卡、行使偽
    造私文書及先後2次詐欺取財既暨1次詐欺取財未遂，主觀上
    係基於單一之共同犯意聯絡，且客觀上該行為係於密切接近
    之時、地內，接續施行，侵害相同之法益，且各舉動之獨立
    性極為薄弱，依一般社會健全觀念，難以強行分開，在刑法
    評價上，以視為數個舉動之接續實行，合為包括之一行為予
    以評價，較為合理，係屬接續犯，均為包括之一罪，各論以
    行使偽造信用卡、行使偽造私文書及詐欺取財既遂等一罪。
    被告與「張吉雄」行使變造特種文書、行使偽造信用卡、行
    使偽造私文書及詐欺取財等四罪間，係基於最終意圖為自己
    不法所有之詐欺取財決意，為達成該詐欺取財犯行所為之各
    個舉動，應屬法律概念之一行為，其以一行為觸犯上開四罪
    名，為想像競合犯，應依刑法第55條規定，從一重之行使偽
    造信用卡罪處斷，公訴意旨認為係數罪而應予以併罰，尚有
    未洽。被告行使偽造信用卡消費時，有出示變造之陳志榮駕
    駛執照，以取信甲○○，而行使變造特種文書之犯罪事實，
    公訴意旨雖未敘及，然此部分與前揭起訴論罪部分有實質上
    一罪、想像競合犯之裁判上一罪關係，本院自得併予審理，
    附此指明。被告前有事實欄所載犯罪科刑及執行完畢之紀錄
    ，有本院被告前案紀錄表在卷可憑，其於有期徒刑執行完畢
    後，五年以內故意再犯本案有期徒刑以上之罪，為累犯，依
    刑法第47條第1項規定，加重其刑。
四、原審認被告罪證明確，予以論罪科刑，固非無見。惟查：(1)
    原判決主文已宣告沒收偽造之信用卡3 張，自含背面持卡人
    欄偽造之署押，卻於主文另就該等偽造之署押為沒收之諭知
    ，顯為重複沒收，尚有不當；(2)檢察官起訴書犯罪事實欄未
    敘及被告行使變造之陳志榮駕駛執照部分之犯罪事實，原判
    決予以審理論罪，卻未敘明何以得併予審理論罪之理由，稍
    有不備；(3)被告與共同正犯「張吉雄」先後行使偽造信用卡
    計2次，被告於97年4月20日再度前往金和昌珠寶銀樓，固攜
    帶偽造信用卡，惟未著手行使，為被告及證人金和昌珠寶銀
    樓負責人甲○○陳述一致明確，原判決認定被告與「張吉雄
    」先後3次行使偽造信用卡（見原判決第3頁），尚有未合；
    (4)刑法第216條、第210條、第212 條之行使偽造私文書、特
    種文書罪，均以足以生損害於公眾或他人為構成要件，此項
    「足以生損害於公眾或他人」之構成犯罪事實，不僅事實欄
    應明白認定，且須於理由內說明其所憑之依據，方足資以論
    罪科刑，原判決於事實欄及理由內均未記載、論述上開構成
    要件，顯有未備；(5)原判決於理由內未論及先後行使偽造私
    文書及詐欺取財既遂、未遂等犯行間之關係，亦有理由不備
    。檢察官上訴意旨以被告先後數次犯行，實為各個獨立行為
    ，及原判決未就犯罪所得之信用卡簽單持卡人存根聯宣告沒
    收（詳後述），暨就屬原審裁量權之量刑，指摘原判決不當
    ，固無理由，惟另執上開(4)(5)為由上訴，則為有理由，且原
    判決既有前揭可議之處，自應由本院將原判決以撤銷。爰審
    酌被告有多項前科，素行不良，年輕力壯，不思勤力工作賺
    錢，竟以偽造之信用卡詐取他人財物，嚴重影響信用交易，
    惡性非小，且迄未賠償受害人，取得其諒解，惟於本件屬次
    要分工角色，且坦承大部分犯行，犯後態度尚可等一切情狀
    ，量處有期徒刑6 月，並因被告於本件詐得之財物價值逾
    200,000元，故酌定以2,000元折算1 日，而諭知易科罰金之
    折算標準如主文第2 項，以符刑罰相當之原則。扣案如附表
    編號1所示變造之陳志榮汽車駕駛執照上換貼之乙○○相片1
    張，係被告所有且供犯罪所用之物，依刑法第38條第1項第2
    款規定沒收（駕照為陳志榮所有而遺失自不得沒收）；如附
    表編號2至4偽造信用卡3張，其中編號4之信用卡雖未扣案，
    惟無法證明其已滅失，依刑法第205 條規定，不問屬於犯人
    與否，該3 張信用卡均應沒收之；被告與共同正犯之不詳姓
    名成年男子於如附表編號5、6所示信用卡簽帳單商店存根聯
    上偽造「陳志榮」、「張吉雄」之署押各1枚，依刑法第219
    條規定，亦不問屬於犯人與否，均併予宣告沒收，簽帳單已
    交付被害人作為簽帳之書據，非屬被告所有，自不得沒收，
    附此指明。另簽帳單持卡人存根聯，並無扣案，且一般行為
    人於犯罪後均將之毀棄以免留下犯罪之證據，既無證據證明
    其等仍屬存在，應認業已滅失，為免日後執行之困難，爰不
    併為沒收之宣告，併此敘明。
據上論斷，應依刑事訴訟法第369條第1項前段、第364條、第299
條第1項前段，刑法第28條、第201條之1第2項、第216條、第210
條、第212條、第339條第1項、第2項、第47條、第55條、第41條
第1項前段、第38條第1項第2款、第205條、第219 條，刑法施行
法第1條之1，判決如主文。
本案經檢察官曾忠己到庭執行職務。
中    華    民    國    98    年    4     月    15    日
                  刑事第九庭審判長法  官  陳貽男
                                  法  官  許宗和
                                  法  官  何信慶
以上正本證明與原本無異。
如不服本判決，應於收受送達後10日內向本院提出上訴書狀，其
未敘述上訴之理由者並得於提起上訴後10日內向本院補提理由書
（均須按他造當事人之人數附繕本）「切勿逕送上級法院」。
                                  書記官  王泰元
中    華    民    國    98    年    4     月    17    日
附錄：本案論罪科刑法條全文
中華民國刑法第201條之1
（偽造變造有價證券供行使罪）
意圖供行使之用，而偽造、變造信用卡、金融卡、儲值卡或其他
相類作為簽帳、提款、轉帳或支付工具之電磁紀錄物者，處1 年
以上7 年以下有期徒刑，得併科3 萬元以下罰金。
行使前項偽造、變造之信用卡、金融卡、儲值卡或其他相類作為
簽帳、提款、轉帳或支付工具之電磁紀錄物，或意圖供行使之用
，而收受或交付於人者，處5年以下有期徒刑，得併科3萬元以下
罰金。
中華民國刑法第216條
（行使偽造變造或登載不實之文書罪）
行使第210條至第215條之文書者，依偽造、變造文書或登載不實
事項或使登載不實事項之規定處斷。
中華民國刑法第210條
（偽造變造私文書罪）
偽造、變造私文書，足以生損害於公眾或他人者，處5 年以下有
期徒刑。
中華民國刑法第212條
（偽造變造特種文書罪）
偽造、變造護照、旅券、免許證、特許證及關於品行、能力服務
或其他相類之證書、介紹書，足以生損害於公眾或他人者，處1
年以下有期徒刑、拘役或3 百元以下罰金。
中華民國刑法第339條
（普通詐欺罪）
意圖為自己或第三人不法之所有，以詐術使人將本人或第三人之
物交付者，處5年以下有期徒刑、拘役或科或併科1千元以下罰金
。
以前項方法得財產上不法之利益或使第三人得之者，亦同。
前二項之未遂犯罰之。
附表：
┌──┬───────────┬──┬───────┬─────┐
│編號│  偽造、變造物品      │數量│   偽造署押   │沒收之物  │
│    │                      │    │              │          │
├──┼───────────┼──┼───────┼─────┤
│ 1  │變造之陳志榮駕照      │一張│      無      │偽貼之蕭進│
│    │                      │    │              │德照片一張│
│    │                      │    │              │沒收。    │
├──┼───────────┼──┼───────┼─────┤
│ 2  │偽造荷蘭國EQUEENS     │一張│於信用卡背面偽│信用卡1張 │
│    │NEDERLAND BV 信用卡（ │    │簽陳志榮署押一│（含背面偽│
│    │0000000000000000）    │    │枚。          │造之陳志榮│
│    │                      │    │              │署押1枚） │
│    │                      │    │              │沒收。    │
├──┼───────────┼──┼───────┼─────┤
│ 3  │偽造匯豐銀行信用卡    │一張│於信用卡背面偽│信用卡1張 │
│    │（0000000000000000）  │    │簽陳志榮署押一│（含背面偽│
│    │                      │    │枚。          │造之陳志榮│
│    │                      │    │              │署押1枚） │
│    │                      │    │              │沒收。    │
├──┼───────────┼──┼───────┼─────┤
│ 4  │偽造荷蘭國EQUEENS     │一張│於信用卡背面偽│信用卡1張 │
│    │NEDERLAND BV 信用卡（ │    │簽張吉雄署押一│（含背面偽│
│    │0000000000000000）    │    │枚。          │造之張吉雄│
│    │                      │    │              │署押1枚） │
│    │                      │    │              │沒收。    │
│    │                      │    │              │          │
│    │                      │    │              │          │
├──┼───────────┼──┼───────┼─────┤
│ 5  │97.4.00 00000元刷卡簽 │一張│於簽帳單商店存│偽簽之陳志│
│    │單商店存根聯          │    │根聯簽名欄偽簽│榮署押1枚 │
│    │（0000000000000000）  │    │陳志榮署押一枚│沒收。    │
│    │                      │    │。            │          │
│    │                      │    │              │          │
├──┼───────────┼──┼───────┼─────┤
│ 6  │97.4.00 000000元刷卡簽│一張│於簽帳單商店存│偽簽之張吉│
│    │單商店存根聯          │    │根聯簽名欄偽簽│雄署押1枚 │
│    │（0000000000000000）  │    │張吉雄署押一枚│沒收。    │
│    │                      │    │。            │          │
└──┴───────────┴──┴───────┴─────┘


司法院資訊處製作；財團法人民間司法改革基金會備份。
